【裁判字號】    99,交聲,1246
【裁判日期】    990531
【裁判案由】    聲明異議
【裁判全文】
臺灣高雄地方法院交通事件裁定        99年度交聲字第1246號
原處分機關  高雄市政府交通局
異  議  人
即受處分人  甲○○
上列受處分人因聲明異議案件，對於高雄市政府交通局民國99年
4 月14日所為之處分（原處分案號：高市府交裁字第32-B000000
00號），聲明異議，本院裁定如下：
    主  文
原處分撤銷。
甲○○汽車駕駛人，行經有燈光號誌管制之交岔口闖紅燈，處罰
鍰新臺幣參仟陸佰元，並記違規點數參點。
其餘「拒絕停車接受稽查而逃逸」之部分不罰。
    理  由
一、原處分意旨略以：受處分人即異議人甲○○（下稱異議人）
    於民國99年2 月10日16時55分許，駕駛車牌號碼573-ZG號營
    業貨運曳引車，行經設有燈光號誌管制之高雄市○鎮區○○
    路、擴建路口，因「駕車行經有燈光號誌管制之交岔路口闖
    紅燈」及「拒絕停車接受稽查而逃逸」，經員警掣單逕行舉
    發，爰依道路交通管理處罰條例第53條第1 項、第60條第1
    項、第85條第1 項規定，裁處罰鍰新臺幣（下同）6,600 元
    ，並依同條例第63條第1 項規定，記違規點數4 點等語。
二、異議意旨略以：其於事發當時是開公司的車，經警攔下詢問
    相關資料後稱其闖紅燈，但其並無闖紅燈，且曾配合指示施
    行酒測，酒測結果數值為「0 」，爾後是在員警同意下方開
    車離去，並無拒絕停車接受稽查而逃逸等情事，爰此，請求
    撤銷原處分等語。
三、按汽車駕駛人，行經有燈光號誌管制之交岔路口闖紅燈者，
    處新臺幣1,800 元以上5,400 元以下罰鍰（駕駛大型車於期
    限內繳納或到案聽候裁決者，處罰鍰3,600 元），記違規點
    數3 點，道路交通管理處罰條例第53條第1 項、第63條第1
    項第3 款及違反道路交通事件統一裁罰基準及處理細則分別
    定有明文。本件異議人固坦承於舉發當時確實由其駕駛車牌
    號碼573-ZG號營業貨運曳引車，行經設有燈光號誌管制之高
    雄市○鎮區○○路、擴建路口，惟以前詞置辯。經查：
  (一)證人即舉發本件違規之高雄市政府警察局交通警察大隊前鎮
    分隊員警乙○○於本院訊問時證稱：「我那天是在擴建新生
    路管制大貨車進入港區，當時因為管制時間還未到，所以我
    在慢車道那邊等候紅綠燈，要到管制的定點，當時快車道已
    經變紅燈，而慢車道還是綠燈時，有1 輛聯結車在外側車道
    已經停下來，而異議人的大貨車則在內側車道，應該可以看
    得到當時的燈號，因為外側車道那部車是平板車並沒有載運
    貨櫃，所以異議人應該可以看得到快車道已經轉換成紅綠燈
    了，之後異議人就紅燈左轉過去，後來我就騎機車去追異議
    人的車子，示意異議人在下個路口停車，之後異議人也有停
    車，我告訴異議人他紅燈左轉，但異議人說他並沒有闖紅燈
    ，……。」、「（問：異議人在紅燈左轉之前是行駛於何道
    路上？）新生路要左轉擴建路的方向上，原本是在新生路南
    向北的方向行駛，左轉到擴建路後往西繼續行駛。」、「前
    面那輛車在轉換成紅燈的時候車頭已經過了停止線，但異議
    人的車頭還在停止線後方約50公尺左右，因為外側車道有1
    臺板車已經停止在等紅燈了，而該輛板車的板台約長40呎，
    在該板車停等紅燈時，異議人的車頭還沒有到該板車的車尾
    處。異議人前方確實有兩輛車通過上開路口，但那兩輛車中
    的第1 輛車是在綠燈的狀態下通過的，第2 輛車通過時燈號
    才轉為紅燈。」、「若當時異議人已經超過停止線，燈號才
    轉變的話我就不會攔他了。上開路口內側車道停止線雖然有
    較外車車道停止線內縮，但兩條車道的停止線距離沒有多遠
    ，頂多1 、2 英尺左右而已，相差不大。當時異議人的車子
    確實是沒有超過停止線，所以我才攔停異議人的，且我在交
    通隊服務已經28年，憑我的經驗，聯結車或大貨車的行駛速
    度在路口能否剎得住我可以判斷出來，一旦剎不住的話就可
    能會通過那個路口。」等語（見本院卷第22、24、25頁），
    並提出異議人違規路線圖1 紙、舉發路段及號誌照片5 張附
    卷相佐（見本院卷第13至16頁），衡以證人乙○○乃依法執
    勤之員警，與異議人素昧平生，並無仇隙嫌怨，其於執行交
    通勤務過程中，應無任意為不實舉發之可能，且其經本院傳
    訊到庭具結作證，亦無甘冒偽證罪責而故意誣陷異議人之理
    ，是其上揭證述內容應可採信。
  (二)再者，交通勤務警察或依法令執行交通稽查任務人員，開單
    舉發違反道路交通管理處罰條例所列之違規事實，經公路主
    管機關或警察機關所為之裁決處罰，本質上為行政處分，係
    公務員基於職務上權力，依法就特定之具體事件所為，並具
    有公法上效果之單方行政行為。根據公務員為公法上行為具
    有公信力之原則，該行政處分當可被推定為真正，且其據以
    依法處分之事實認定，亦應可推定為正確無誤，故本此公信
    原則，立法者乃賦予行政機關違反道路交通事件統一裁罰基
    準及處理細則等相關規定，使交通勤務警察或依法令執行交
    通稽查任務人員得當機立斷、立即處分，以達成維護交通秩
    序及公共安全之行政目的。而異議人於此並未就該執勤員警
    之舉發是否有誤提出相關證據以供調查，本院亦查無任何證
    據足資證明其有捏造事實違法取締之情事，則本件掣單員警
    即證人乙○○本其維護交通秩序、安全職責所為之舉發，自
    應受到合法、正確之推定。是以，異議人於上開舉發時間駕
    駛營業貨運曳引車，行經有燈光號誌管制之交岔口闖紅燈之
    事實，堪以認定。原處分機關依道路交通管理處罰條例第53
    條第1 項、第63條第1 項第3 款及違反道路交通管理事件統
    一裁罰基準表之規定，裁處異議人罰鍰3,600 元並記違規點
    數3 點，於法自無不合。
四、次按「汽車駕駛人，駕駛汽車有違反本條例之行為，經交通
    勤務警察或依法令執行交通稽查任務人員制止時，不聽制止
    或拒絕停車接受稽查而逃逸者，除按各該條規定處罰外，處
    新臺幣3,000 元以上6,000 元以下罰鍰，並記違規點數1 點
    ，道路交通管理處罰條例第60條第1 項、第63條第1 項第1
    款固分別定有明文。又「汽車駕駛人，駕駛汽車有下列情形
    之一，而本章各條無處罰之規定者，處新臺幣900 元以上
    1,800 元以下罰鍰：一不服從交通勤務警察或依法令執行交
    通指揮、稽查任務人員之指揮或稽查。」，道路交通管理處
    罰條例第60條第2 項第1 款亦有明文。復按「汽車駕駛人之
    行為有下列情形之一，當場不能或不宜攔截製單舉發者，得
    對汽車所有人逕行舉發處罰：一闖紅燈或平交道。二搶越行
    人穿越道。三違規停車而駕駛人不在場。四不服指揮稽查而
    逃逸，或聞消防車、救護車、警備車、工程救險車之警號不
    立即避讓。五違規停車或搶越行人穿越道，經各級學校交通
    服務隊現場導護人員簽證檢舉。六其他違規行為經以科學儀
    器取得證據資料者。」、「第1 項逕行舉發，應記明車輛牌
    照號碼、車型等可資辨明之資料，查明汽車所有人姓名或名
    稱、住址後，製單舉發處罰之。」，道路交通管理處罰條例
    第7 條之2 第1 項、第4 項亦有明定。準此，交通勤務警察
    或依法執行交通稽查任務之人員發現汽車駕駛人涉有違規情
    事時，原則上必須當場攔截而製單舉發，俾使汽車駕駛人得
    當場陳述意見，避免交通稽查人員有所誤判，而可即時獲得
    補救，惟考量上開條例第7 條之2 第1 項所列舉之道路違規
    行為，其發生通常係在瞬間，或有事實上不能當場攔截或依
    照比例原則不宜當場攔截製單舉發之情形，為達有效維護交
    通秩序及保障交通安全之行政目的，當須特別立法賦予交通
    稽查人員得於事後逕行製單舉發之權限，是以，受處分人如
    涉有交通違規行為，倘非上述各款所列舉之交通違規情形時
    ，除其他法令另有規定外，原則上交通稽查人員即應當場攔
    截製單舉發，自不得於事後始為逕行舉發，否則該舉發程序
    即於法不合。經查：
  (一)證人即舉發本件違規之高雄市政府警察局交通警察大隊前鎮
    分隊員警乙○○於本院訊問時證稱：「……異議人的大貨車
    則在內側車道，應該可以看得到當時的燈號，因為外側車道
    那部車是平板車並沒有載運貨櫃，所以異議人應該可以看得
    到快車道已經轉換成紅綠燈了，之後異議人就紅燈左轉過去
    ，後來我就騎機車去追異議人的車子，示意異議人在下個路
    口停車，之後異議人也有停車，我告訴異議人他紅燈左轉，
    但異議人說他並沒有闖紅燈，我有跟異議人說若拒絕出示證
    件的話仍會寄紅單給他，我在跟異議人交談的過程中，似乎
    聞到異議人身上有酒味，所以就請我們巡邏組幫忙作酒測，
    施測完後，並沒有發現異議人有酒精濃度的反應，我就跟異
    議人說那這樣我要開紅燈左轉的罰單，但異議人還是堅持他
    沒有闖紅燈，後來我就去把我的機車挪開，因為我的機車原
    來是擋在異議人的貨車前，但我還沒有叫異議人離開，異議
    人就自行上車把貨車開走。」等語（見本院卷第22頁），核
    與證人乙○○所提出舉發當時所拍攝光碟之內容相合，有本
    院就上開光碟所為之勘驗筆錄1 份在卷供參（見本院卷第22
    至24頁），堪認異議人於被員警攔阻後，確實曾服從員警之
    指揮停車接受稽查，惟於稽查過程中因不服員警之取締事由
    ，方拒絕交出行照及駕照等情至明，並無拒絕停車接受稽查
    而逃逸之情事。
  (二)又道路交通管理處罰條例第60條第1 項規定之處罰要件，非
    僅著重於「逃逸」之行為，尚需合致其前提要件即「拒絕停
    車接受稽查」或「經公務員制止違規行為，不聽制止」之要
    件，方得成立本條之處罰規定，考其立法理由，係為有效遏
    阻違規被稽查取締者，不聽從執法者之制止而加速逃逸之行
    為。而本件異議人所涉之違規行為，既係被攔停後不服取締
    而拒絕出示行照及駕照，自屬「不服從交通勤務警察或依法
    令執行交通指揮、稽查任務人員之指揮或稽查」，而非「不
    服指揮稽查而逃逸」，且異議人既經員警當場攔檢，並無「
    當場不能或不宜攔截」之情形，從而，異議人上開拒絕出示
    駕、行照之行為，本應依上開條例第60條第2 項第1 款之規
    定裁罰。
  (三)再則，據卷附高雄市政府警察局99年2 月10日高市警交字第
    B00000000 號舉發違反道路交通管理事件通知單所示（見本
    院卷第17頁），其「違規事實」欄係記載「紅燈左轉（南轉
    西）」、「攔下拒絕出示行、駕照，不服取締駕車離去」等
    字樣，足見本件異議人除有上揭「紅燈左轉」之違規行為外
    ，所涉之另一違規行為，乃被攔停後不服取締而拒絕出示行
    照及駕照，而屬「不服從交通勤務警察或依法令執行交通指
    揮、稽查任務人員之稽查」，爰此，上開舉發通知單「舉發
    違反法條」欄就此部分違規行為記載為道路交通管理處罰條
    例「第60條第1 項」，應係該條例「第60條第2 項第1 款」
    之誤載。然原處分機關就上開違規行為所為之裁決，竟與上
    開舉發通知單所載之違規事實不同，而認定異議人「有違反
    道路交通管理處罰條例之行為，拒絕停車接受稽查而逃逸」
    之違規行為，自屬有誤。又既然異議人所涉之違規行為係「
    不服從交通勤務警察或依法令執行交通指揮、稽查任務人員
    之指揮或稽查」，而非「不服指揮稽查而逃逸」，且異議人
    既經員警當場攔檢，並無「當場不能或不宜攔截」之情形，
    則異議人上開拒絕出示駕、行照之行為，自非得依上開道路
    交通管理處罰條例第7 條之2 第1 項之規定予以逕行舉發。
    然而，觀諸上揭舉發違反道路交通管理事件通知單所載，本
    件舉發員警竟係以「逕行舉發」之方式為舉發程序，核與道
    路交通管理處罰條例第7 條之2 第1 項規定未合，是難認此
    部分之舉發程序適法，而原處分機關基於此不合法之舉發而
    裁罰異議人3,000 元，並記違規點數1 點，即難認允當。又
    縱令異議人確有「不服從交通勤務警察或依法令執行交通指
    揮、稽查任務人員之稽查」之違規行為，已如前述，但因此
    等違規行為未經適法程序加以舉發，故亦不得逕予裁罰，併
    此指明。
五、末以，聲明異議，屬一種司法救濟途徑，由法院審查受處分
    人所涉之違規事實是否成立及原處分所適用之法條是否正確
    、裁罰是否適當，因法院負有司法審查之作用，對原處分失
    當時，應自為處分（臺灣高等法院暨所屬法院98年法律座談
    會刑事類提案第23號研討結果亦同此見解）。綜上所述，原
    處分機關認定異議人「拒絕停車接受稽查而逃逸」部分所為
    之行政裁罰，既有未洽，應由本院撤銷原處分，重新諭知如
    主文所載。
據上論斷，應依道路交通案件處理辦法第20條前段，裁定如主文
。
中    華    民    國    99    年    5     月    31    日
                      交通法庭  法  官  葉文博
以上正本證明與原本無異。
如不服本裁定應於送達後5 日內向本院提出抗告狀。
中    華    民    國    99    年    5     月    31    日
                                書記官  李柏親

司法院資訊處製作；財團法人民間司法改革基金會備份。
